臺灣高等法院臺中分院刑事判決
                                   111年度交上易字第32號
上  訴  人  臺灣臺中地方檢察署檢察官
上  訴  人  
即  被  告  劉婉香


上列上訴人等因被告過失傷害案件，不服臺灣臺中地方法院110
年度交易字第598號中華民國110年11月12日第一審判決（起訴案
號：臺灣臺中地方檢察署109年度偵字第32266號），提起上訴，
本院判決如下：
    主  文
原判決撤銷。
乙○○犯過失傷害罪，處有期徒刑參月，如易科罰金，以新臺幣壹
仟元折算壹日。
    犯罪事實
一、乙○○於民國109年5月11日上午8時49分許，駕駛車牌號碼000
    -0000號自用小客車，沿臺中市○○區○○路0段○○○○○○○○○○路段
    000號前時，欲自該路段外側車道右轉進入道路右側停車場
    ，原應注意車前狀況及兩車並行之間隔，並隨時採取必要之
    安全措施，而其原本直行於黎明路，欲前往右側停車場停車
    時，將改變其原有直行的路徑，對於參與交通之不特定人而
    言為變換路徑的駕駛行為，自當更應注意變換路徑時周遭之
    人車狀況，尤其當其右轉時之前方、右方及後方來車動態，
    而依當時天候晴，日間有自然光線，柏油路面乾燥無缺陷，
    無障礙物，視距良好，並無不能注意之情事，其駕駛前揭自
    用小客車直行在前，本可以預見其右轉彎時，原本在其後方
    騎乘車牌號碼000－000號普通重型機車之丙○○並未更改其直
    行之行駛路線，然因其疏未注意，未看見丙○○所騎乘之機車
    直駛而至，以致未停止右轉並禮讓丙○○的機車優先通行，或
    適切採取緊急煞避之安全措施，仍然逕自右轉進入停車場，
    而丙○○原應注意車前方之乙○○所駕駛自用小客車業已打右轉
    方向燈，顯示其已有變換原有直行路徑的駕駛行為，可以預
    見乙○○即將右轉，且依當時上開天候、道路之一切情狀，並
    無不能注意之情事，亦疏未注意乙○○即將右轉，仍然依其原
    有直行路線逐漸靠近自用小客車右側而往前直行，以致在上
    開地點，乙○○所駕駛之前揭自用小客車右前車頭與丙○○所騎
    乘之前揭重型機車左側不慎發生擦撞，致使丙○○重心不穩人
    車倒地，並受有腹壁頓挫傷合併胰臟尾挫傷、左側肺挫傷、
    第七第八胸椎壓迫性骨折、雙側性膝部擦傷、左側手部擦傷
    、左側踝部擦傷等傷害。乙○○於肇事後停留現場，主動向接
    獲報案後到場處理之警員坦承肇事，自首並接受裁判。
二、案經臺中市西屯區公所函送及丙○○委由孫瑋澤律師訴由臺灣
    臺中地方檢察署檢察官偵查起訴。
    理    由
壹、證據能力部分
一、按被告以外之人（包括證人、鑑定人、告訴人、被害人及共
    同被告等）於審判外之陳述，雖不符刑事訴訟法第159條之1
    至之4等之規定，而經當事人於審判程序同意作為證據，法
    院審酌該言詞陳述或書面陳述作成時之情況，認為適當者，
    亦得為證據；當事人、代理人或辯護人於法院調查證據時，
    知有刑事訴訟法第159條第1項不得為證據之情形，而未於言
    詞辯論終結前聲明異議者，視為有前項之同意，同法第159
    條之5定有明文。查，上訴人即被告（下稱被告）乙○○對於
    本判決以下所引用被告以外之人於偵查中所為陳述之證據能
    力，於原審及本院準備程序時均表示無意見，同意有證據能
    力，得做為本案證據使用（見原審卷第61頁；本院卷第80頁
    ），且被告與檢察官亦未於言詞辯論終結前對之聲明異議，
    經本院審酌該等言詞陳述之情況，並無不宜作為證據之情事
    ，依法自均有證據能力。
二、又本院以下所引用之非供述證據，均與本件事實具有自然關
    聯性，且查無事證足認有違背法定程序或經偽造、變造所取
    得等證據排除之情事，復經本院依刑事訴訟法之規定，踐行
    調查程序，被告與檢察官對此部分之證據能力亦均不爭執，
    依同法第158條之4之反面解釋，認均有證據能力。 
貳、認定犯罪事實所憑之證據及理由
一、訊據被告固直承於上開時地駕駛前揭自用小客車行經上開地
    點欲右轉進入停車場，告訴人丙○○原本騎乘機車在其自用小
    客車右後側、右側，進而於其自用小客車右前車頭前方倒地
    受傷等情不諱，惟矢口否認有何過失傷害之犯行，辯稱：我
    沒有看到告訴人，我右轉時沒有看到有來車，我右轉時已經
    有方向燈了，我是前車，告訴人是後車，覆議意見書所引用
    的法條不適當，因我是前車，告訴人是後車，是後車要注意
    車前狀況，而兩車併行的時間是1秒鐘，告訴人的機車速度
    快於汽車，不是併行，告訴人當時要超車，違反超車的相關
    規定，而檢察官與原審認為我可以在3秒鐘的時間做到讓告
    訴人安全通過的措施，實際上是不可能的，我根本來不及反
    應，我沒有足夠時間反應停車讓告訴人先通過，在監視器錄
    影畫面36秒時，我車子是完全煞停的，而且可以看到車頭因
    為煞車有停起來的動作，我當時已經煞停了，已經停住了，
    我做到了，我根本沒有推撞、碰撞、擦撞到告訴人及機車，
    根本是告訴人不守規矩，是告訴人違規，自己來撞我的，我
    完全沒有過失云云。
二、經查：
　㈠被告於109年5月11日上午8時49分許，駕駛車牌號碼000-0000
    號自用小客車，沿臺中市西屯區黎明路3段由北往南方向行
    駛，途經黎明路3段211號前時，欲自該路段外側車道右轉進
    入道路右側停車場，適有告訴人騎乘車牌號碼000-000號普
    通重型機車進入被告上開自用小客車右側方向直行，隨後告
    訴人即人車倒地，並受有腹壁頓挫傷合併胰臟尾挫傷、左側
    肺挫傷、第七第八胸椎壓迫性骨折、雙側性膝部擦傷、左側
    手部擦傷、左側踝部擦傷之傷害等情，業經告訴人於偵訊時
    指述在卷（見109偵32266卷第54頁），並有澄清綜合醫院中
    港分院診斷證明書、道路交通事故現場圖、道路交通事故調
    查報告表(一)、(二)各1份、臺中市政府警察局道路交通事
    故談話紀錄表2份、臺中市政府警察局交通事故補充資料表1
    份、交通事故現場照片12張在卷（見109偵32266卷第18、21
    至33、41、45至47頁）可稽，且為被告於偵審期間所均不爭
    執。是上開部分之事實，堪以認定。
  ㈡被告雖否認其所駕駛之上開自用小客車與告訴人所騎乘之上
    開機車有發生碰撞、擦撞或推撞一節。惟，告訴人於109年5
    月11日上午9時30分警方製作談話紀錄表時指稱：我由黎明
    路慢車道往青海路方向行駛，對方在我左側，對方右轉時，
    右前車頭與我左側碰撞等語（見109偵32266卷第31頁）；嗣
    於109年12月10日偵訊時陳稱：我從被告後方要到她車子右
    側直行，我到她車頭時，她要右轉就擦撞到等語（見109偵3
    2266卷第54頁）。復細繹卷附現場監視器錄影畫面翻拍照片
    、行車紀錄器錄影畫面翻拍照片、交通事故現場照片暨原審
    勘驗監視器畫面結果（見109偵32266卷第147至171、187至1
    89、45至47頁；原審卷第65至75、79、93至95、137至138頁
    ），現場監視器錄影畫面時間「2020/05/11 08：49：33、2
    020/05/11 08：49：34」，被告駕駛上開自用小客車沿黎明
    路3段外側車道由北往南方向行駛至該路段211號前附近時，
    其右側車身距離該路段外側車道旁之黃線尚餘有1台機車能
    通過的距離，而告訴人當時係騎乘上開機車在該自用小客車
    右後方同向直行，距離上開自用小客車約莫1台小客車之距
    離（據被告具狀表示約5公尺，見109偵32266卷第84頁），
    且該機車同向直行之行車路線係在上開自用小客車與該路段
    外側車道旁黃線間之車道空間；現場監視器錄影畫面時間「
    2020/05/11 08：49：35」，被告駕駛上開自用小客車車頭
    稍向右偏（據被告具狀表示此時車身右轉角度增加，見同上
    開卷頁），此時告訴人騎乘上開機車已行至該自用小客車右
    後車輪右側，並行駛在該路段外側柏油車道旁之黃線內（即
    黃線左側）；現場監視器錄影畫面時間「2020/05/11 08：4
    9：36」，被告駕駛上開自用小客車繼續向右偏駛（據被告
    具狀表示此時被告右轉向進入停車場，見同上開卷頁），此
    時告訴人騎乘上開機車已行至該自用小客車右前車輪右側，
    其機車車輪原壓在該路段外側柏油車道旁之紅線上，因被告
    所駕駛之上開自用小客車繼續向右偏駛，告訴人所騎乘之上
    開機車直行於柏油路面的空間受到擠壓，機車車輪駛出上開
    路段211號前外側柏油車道旁之紅線右側些許（仍在柏油路
    面），並於被告所駕駛之上開自用小客車右前車輪約煞停於
    該路段211號前外側柏油車道旁之紅線上時，告訴人所騎乘
    之上開機車與該自用小客車於極為接近之情況下，突然脫離
    原有柏油路面而往右前方的水泥地偏駛，並隨即人車往左傾
    倒地，呈現告訴人機車倒臥於水泥地與柏油路面中間，而告
    訴人則倒臥於柏油路面處。由此可見，依告訴人所騎乘之上
    開機車自被告所駕駛之上開自用小客車右後方行至該自用小
    客車右後車輪右側，再行至該自用小客車右前車輪右側之行
    車路徑，及被告駕駛上開自用小客車右前車輪約煞停於外側
    柏油車道旁之紅線上時，告訴人所騎乘之上開機車脫離原有
    柏油路面路徑而突往右前方水泥地偏駛，嗣並發生人車往左
    傾倒之情況，當可斷定被告當時所駕駛之上開自用小客車車
    頭右側，有輕微擦撞告訴人所騎乘之上開機車左側，且告訴
    人在偏往右前水泥地之前均仍在柏油路面行駛，係在行經柏
    油路面之際即有偏往水泥地之突發狀況，並非如被告所指可
    疑是告訴人行經有高度17公分之人行道更改為斜坡，路面（
    此係水泥路面）邊緣外有網狀下水道水溝蓋可能為機車輪不
    穩自行摔車之原因（見109偵32266卷第150頁之下方照片；
    原審卷第81頁之第五圖）。足徵告訴人上開所述被告當時駕
    車有擦撞其機車左側乙節，尚非無據，應堪採信。再者，以
    現今家庭房車車輛之鋼板質地材質，及雙方或一方車輛行進
    間或停止中之態樣等情綜合研判，被告當時駕駛上開自用小
    客車（VOLVO廠牌）於右轉之際，車頭右側僅輕微擦撞告訴
    人所騎乘機車之左側，且因被告當下有緊急煞車之動作，並
    非仍在持續行進間，撞擊力道不大，以致在該自用小客車車
    頭右側未留下明顯擦痕或撞痕，並不違反常情。是以，縱使
    被告所駕駛之上開自用小客車車頭右側於事故後未留下明顯
    擦痕或撞擊痕跡，亦無法為被告車輛並未擦撞告訴人機車之
    有利認定。
　㈢又被告雖否認其駕車行為有過失，辯稱：我是前車，告訴人
    是後車，是後車要注意車前狀況，我沒有違反應注意車前狀
    況之義務，覆議意見所引用的法條是不適當的；又在監視器
    錄影畫面36秒時，我車子是完全煞停的，而且可以看到車頭
    有煞車停起來的動作，所以採取必要的安全措施，我有做到
    了云云。
  ⒈惟按刑法上之過失犯，以行為人對於結果之發生，應注意並
    能注意而不注意為成立要件，是被告應否論以過失犯，當以
    其有無違反注意之義務及對於危險行為之發生有無預見之可
    能而疏於注意致發生危險之結果為斷（最高法院91年度台上
    字第4857號判決意旨參照），即以注意義務之違反及預見可
    能性為過失之構成要件。又按汽車行駛時，駕駛人應注意車
    前狀況及兩車並行之間隔，並隨時採取必要之安全措施，道
    路交通安全規則第94條第3項定有明文。此一「注意車前狀
    況」之注意義務範圍，依其規範意旨並非僅限於駕駛人乘坐
    在駕駛座駕車時，其視線往前所能及之範圍，尚涵蓋因駕駛
    行為之動態發展而環繞車輛周邊之具體風險管理，所須採取
    必要之安全措施在內，而該條所謂「並隨時採取必要之安全
    措施」，則係指採取一切必要措施以防止危害之實現。
  ⒉查，依卷附現場監視器錄影畫面翻拍照片及原審勘驗視器畫
    面結果（見109偵32266卷第147至155、187至189頁；原審卷
    第65至75、137至138頁），現場監視器錄影畫面時間「2020
    /05/11 08：49：33、2020/05/11 08：49：34」，被告駕駛
    上開自用小客車沿黎明路3段外側車道由北往南方向行駛至
    該路段211號前附近時，其右側車身距離該路段外側車道旁
    之黃線尚餘有1台機車能通過的距離，而告訴人當時係騎乘
    上開機車在該自用小客車右後方同向直行，距離上開自用小
    客車約莫1台小客車之距離（據被告具狀表示約5公尺，見10
    9偵32266卷第84頁），且該機車同向直行之行車路線係在上
    開自用小客車與該路段外側車道旁黃線間之車道空間；現場
    監視器錄影畫面時間「2020/05/11 08：49：35」，被告駕
    駛上開自用小客車車頭稍向右偏（據被告具狀表示此時車身
    右轉角度增加，與告訴人距離縮短為3公尺，見同上開卷頁
    ），此時告訴人騎乘上開機車已行至該自用小客車右後車輪
    右側，並行駛在該路段外側車道旁之黃線內（即黃線左側）
    ；現場監視器錄影畫面時間「2020/05/11 08：49：36」，
    被告駕駛上開自用小客車繼續向右偏駛（據被告具狀表示此
    時被告右轉向進入停車場，見同上開卷頁），此時告訴人騎
    乘上開機車已行至該自用小客車右前車輪右側，均如前述。
    據此，告訴人騎乘上開機車於發生本案交通事故前，自被告
    所駕駛之上開自用小客車右後方，行至該自用小客車右後車
    側右側，再行至該自用小客車右前車輪右側，而被告於從直
    行路線欲右轉擬駛出道路外進入停車場時，已更改其原先直
    行之路徑，則其當注意其車前狀況及其頭頸部向右、右後正
    常轉動，暨透過車前右後視鏡視線所能及之範圍內的人車動
    態，而負有注意上開情狀之義務。依現場監視器錄影畫面顯
    示，被告於本案車禍發生前之8時49分33秒時，告訴人機車
    即在被告右後側方向直駛而來（見109偵32266卷第147頁左
    下方照片），被告於偵查中具狀表示兩車相距約5公尺（見1
    09偵32266卷第84頁），經本院審理期日當庭提示上開畫面
    ，被告供稱：理論上是看得到她（見本院卷第109頁），顯
    見依當時被告與告訴人於本案車禍發生前之連續相對位置，
    由遠而近，2車逐漸靠近，被告依其駕駛狀態，應該可以看
    到告訴人騎乘機車在其右後方，沿其車輛右側與外側車道旁
    黃線內之車道空間，行至其車輛右後車輪右側，再行至其車
    輛右前車輪右側之連續行駛動態，且告訴人歷次指稱其案發
    時是要直行去上班之語，由卷附監視錄影畫面連續觀之，告
    訴人自始至終均直行且靠右騎乘，並無偏離車道，亦非有靠
    左行駛欲超車之情形。此時被告見及告訴人自其車右後側直
    行而至，且其已接近停車場入口而欲右轉，當可預見在其業
    已變更原有直行路徑而欲右轉之際，告訴人仍欲靠其右側直
    行之動態，自應負有較高注意之義務，非僅針對其目視前方
    之範圍，而更應及於右前、右方、右後方之人車動態，並隨
    時採取一切必要的安全措施以防止車禍之發生。而依當時天
    候晴，日間有自然光線，柏油路面乾燥無缺陷，無障礙物，
    視距良好等情，此有道路交通事故調查報告表(一)、交通事
    故現場照片及現場監視器畫面翻拍照片在卷（見109偵23366
    卷第23、45至47、147至155、187至189頁）可參，並無不能
    注意之情事。再依現場監視器錄影畫面時間：「2020/05/11
     08：49：33」，被告自用小客車顯示右轉方向燈，告訴人
    機車在其右後方行駛（見109偵32266卷第147頁上、下方之
    左上角畫面），現場監視器錄影畫面時間「2020/05/11 08
    ：49：34」，被告煞車燈亮起（見同上卷第148頁上方之左
    上角畫面），現場監視器錄影畫面時間「2020/05/11 08：4
    9：35」，告訴人機車駛至被告車右側，被告則往右偏行駛
    （見同上卷第149頁上、下方之右上角畫面），現場監視器
    錄影畫面時間「2020/05/11 08：49：36」，被告車輛與告
    訴人機車極為接近後，告訴人機車並往右前水泥地方向（見
    同上卷第151、152、153頁上、下方之右上角畫面），現場
    監視器錄影畫面時間「2020/05/11 08：49：37」，告訴人
    人車倒地，被告車停止（見同上卷第154、155頁之上方右上
    角畫面、下方之右上角畫面），前揭監視錄影畫面所呈現之
    時間雖僅有08：49：33至08：49：37之時間，且兩車擦撞時
    間應即為監視錄影畫面顯示之08：49：36，然綜合被告於偵
    查中具狀及本院審理時所坦承之上開內容，被告於告訴人在
    其右後側約5公尺遠的距離時，直承理論可以看見告訴人的
    機車，以被告於道路交通事故談話紀錄表直承其當時時速小
    於10公里之車速（見109偵32266卷第27頁），復在距離告訴
    人約5公尺之前方即得以看見告訴人的動態，時速不快、亦
    有相當距離，告訴人並非突然自其不可預測之方向強行竄入
    其車道或有故意重大違規之駕駛行徑，則被告在打算右轉彎
    之際如有確實注意告訴人之人車動態，當有足夠的反應時間
    ，況且在現場監視器錄影畫面時間「08：49：33」，被告車
    輛仍在告訴人左前方一段距離（被告具狀表示5公尺），復
    可以預見告訴人仍然直行，且於現場監視器錄影畫面時間「
    08：49：34」，被告煞車燈有亮起，足見其於行進間仍得以
    採取煞車之系統以掌控車輛狀態，則其欲右轉進入停車場，
    可預見告訴人機車自後直駛而至，當可注意暫停車輛並禮讓
    告訴人機車優先通行，以避免擦撞事故之發生，並無所謂反
    應時間不及之情形。被告辯稱其根本來不及反應、沒有足夠
    的反應時間、其最後有緊急煞車、停住了云云，而全然否認
    有任何過失駕駛行為，自為本院所不採。
　⒊又本件交通事故，經送臺中市車輛行車事故鑑定委員會鑑定
    ，鑑定意見為：「①乙○○駕駛自用小客車，行駛慢車道，往
    右偏向擬駛出路外、未讓右後方直行車先行，為肇事主因。
    ②丙○○駕駛普通重型機車，行駛慢車道，未注意車前狀況適
    採安全措施，為肇事次因。」嗣再送臺中市車輛行車事故鑑
    定覆議委員會覆議，鑑定覆議意見為：「①乙○○駕駛自用小
    客車，行駛於車道左側往右偏向擬駛出路外，未注意右側車
    輛動態與②丙○○駕駛普通重型機車，未注意左前方已顯示右
    轉方向燈之車輛，由其右側駛越，同為肇事原因。」此有臺
    中市車輛行車事故鑑定委員會中市車鑑0000000號鑑定意見
    書、臺中市車輛行車事故鑑定覆議委員會覆議字第0000000
    號覆議意見書各1份附卷（見109偵32266卷第63至65、71至7
    3頁）可稽，被告否認其有鑑定意見之違反道路交通安全規
    則第98條第1項第6款及覆議意見之違反同規則第94條第3項
    之違規行為。本院查，道路交通安全規則第98條第1項第6款
    雖有「變換車道時，應讓直行車先行，並注意安全距離」之
    規定，惟此係針對汽車在同向二車道以上的道路（車道數計
    算，不含車種專用車道、機車優先道及慢車道），除應依標
    誌或標線之指示行駛外，所應遵守之規定，然被告本行駛於
    外側車道，欲右轉進入停車場內，並非變換車道，與前揭規
    定之規範對象並不完全相同，是以，前揭鑑定意見認被告違
    反此部分法條規定，為本院所不採取。至被告雖爭執其亦無
    違反道路交通安全規則第94條第3項之規定，反認為是告訴
    人違反同條第1項及同規則關於超車之規定一節。然道路交
    通安全規則係依道路交通管理處罰條例第92條第1項規定由
    交通部會同內政部，針對車輛、汽車駕駛人、行人、道路、
    車道及交通安全等行車事項予以規範，其中就路權之行車、
    交會、超車、行經交岔路口、停車、倒車、迴車、行經特定
    地點等等均有規範。惟交通過失犯之注意義務，原不以道路
    交通安全規則所列舉之義務為限。所謂注意義務之違反，意
    指行為人認識具體行為對於法益之危險性，並且對於其危險
    行為採取足夠的安全措施或放棄行為，以避免危險之實現。
    而注意義務之來源，除交通法規、行政法規，或其他刑法以
    外的特別法律規範外，主要仍來自於事實上的因果關係所形
    成之社會生活規則，至於交通、行政法規列舉之注意義務，
    僅僅因於特定生活領域之社會生活涉及對法益侵害特具特殊
    危險性之事項，其社會生活規則也具有較高度的客觀性而得
    以嚴格的因果律予以檢驗，始特別以法規之形式予以規定，
    並不表示除法規列舉之注意義務以外，即無其他義務。倘非
    如此，社會生活如此多樣，鑑於不同的事實上的因果關係可
    能性，對法益侵害的可能性亦具多種可能，豈能均賴法規逐
    一規定注意義務，在特定情境下應如何行止，以防止侵害法
    益之結果發生？基此，參與社會生活，行為人之行為或不行
    為，基於一般之因果關係認知，對其行止對於法益的危險性
    有預見之可能，卻猶為之，則即可認定行為人對於行為未符
    一定之行為義務有所認知，其卻仍違反而實行對該法益侵害
    具危險性之行為，即已充分顯現行為人對於他人法益漫不經
    心的態度。此時，該義務自屬刑法上過失犯所應具備之注意
    義務。雖此一義務未形諸行政或交通法規，然刑法本身即為
    保護法益而存在，其對於不得侵害他人生命、身體、自由、
    財產等法益，而設定不同類型之構成要件，本身即足以誡命
    行為人在特定情境下對於他人法益應盡之注意義務，而資為
    演繹注意義務之基礎。因此，縱該特定注意義務並未以法規
    之形式呈現，然只要其本於明確之因果律，可以確定此一生
    活規則立基於嚴謹之自然因果律，違反此一義務規則仍然可
    以據以證明行為人違背此等義務規則時，足以表徵行為人對
    於實現一定侵害結果的預見可能性，及其對於他人法益漠不
    關心的過失罪責，並據以認定注意義務之存在，得課以過失
    犯之罪責，並不違背法治國原則。畢竟，行為人對於注意義
    務之認知，並予課責之正當性，從非來自行為人確已熟讀相
    關行政、交通法規，而是由於行為人對於相關行止之自然因
    果律與其對於法益侵害風險之理解（臺灣高等法院104年度
    交上易字第173號判決意旨參照）。是以，道路交通安全規
    則第 94條第3項：「汽車行駛時，駕駛人應注意車前狀況及
    兩車並行之間隔，並隨時採取必要之安全措施，不得在道路
    上蛇行，或以其他危險方式駕車。」即採取概括條款之規範
    。而該條所指「未注意車前狀況」，其規範意旨並不限於肇
    事撞擊點於車前之情形，毋寧應指駕駛人就車前一切動態應
    予注意，此一「注意車前狀況」之注意義務範圍，並涵蓋原
    在車前，嗣因駕駛行為之動態發展而環繞車輛周邊之具體風
    險管理，所須採取必要之安全措施在內，而被告原為直行車
    輛，於右轉彎進入停車場時，自當注意其視線往前所能及之
    範圍，尚涵蓋駕駛人乘坐在駕駛座駕車時，其頭頸部左右正
    常轉動暨透過車前左右後視鏡視線所能及之車輛周遭範圍，
    然被告屢於道路交通事故談話紀錄表及本院準備程序時均表
    示：未發現對方（見109偵32266卷第27頁），我在開始準備
    轉彎時有看，我有看後照鏡，還有轉頭看，沒有看到其他東
    西，我沒有看到機車從我的右側騎過來（見本院卷第78頁）
    ，均表示未看到告訴人在其右後方、右方乃至右前方之逐漸
    接近，足見其行車確實有漫不經心、輕忽之駕駛行為。
　⒋再者，本案係因被告於右轉彎時與告訴人發生擦撞，雖道路
    交通安全規則僅針對特定行向、道路狀況之讓直行車先行之
    駕駛行為予以明文規範，惟由該規則第97條第2項「汽車在
    設有慢車道之雙向二車道，除應依前項各款規定行駛外，於
    快慢車道間變換車道時，應顯示方向燈，讓直行車先行，並
    注意安全距離」、第98條第1項第4款「由同向二車道進入一
    車道，應讓直行車道之車輛先行」、第6款「變換車道時，
    應讓直行車先行，並注意安全距離」、第99條第1項第3款機
    車「變換車道時，應讓直行車先行，並注意安全距離」、第
    4款「由同向二車道進入一車道，應讓直行車道之車輛先行
    」及第102條第1項第7款汽車行駛至交岔路口時「轉彎車應
    讓直行車先行」等規定，均可見變換車道及轉彎車輛均應讓
    直行車先行之立法意旨，無非在認定變換車道及轉彎車輛均
    已更改原先的路徑，為使參與交通之不特定人對其先前交通
    直行行駛之信賴性與常規性，遂於多處規範駕駛行為時均明
    文規定變換車道及轉彎車輛均應暫停讓直行之車輛優先通行
    ，而此亦為參與交通行車之普羅大眾所根深蒂固之觀念，
　　而本案被告右轉欲進入停車場之駕駛行為與前揭法條所示之
    變換車道、轉彎車輛均屬相類之駕駛行為，本當禮讓後方直
    行車先行，自不待於法律明文規範其本案行車態樣始得認定
    其違反注意義務之違規行為。況且，被告雖辯稱其本案駕駛
    行為並無違反相關的明文法規範，然亦供稱：（被告原應注
    意右、後側車輛動態，並隨時採取必要之安全措施？）一般
    行車習慣是會注意的，但並沒有法規規定這樣。（妳認為沒
    有法規規定這樣，妳為何會如此做？）因為會有不守規矩的
    人（見本院卷第77頁），顯見依其駕駛的習慣，右轉彎車輛
    本應注意右方、後方之人車動態，雖然法無明文，其仍會如
    此遵循，益見其向來所為駕駛習慣並非來自於熟悉相關的交
    通等行政法規或刑事相關法規而來，而係本於自然生活體驗
    、社會因果律而來。再者，被告右轉彎時本當注意其視線往
    前所能及之範圍，尚涵蓋駕駛人乘坐在駕駛座駕車時，其頭
    頸部左右正常轉動暨透過車前左右後視鏡視線所能及之車輛
    周遭範圍，必須依其駕駛行為之動態發展而環繞車輛周邊之
    具體風險管理，所須採取必要之安全措施，此為其應注意車
    前狀況之義務，於右轉時見告訴人直行車即將直行而至，自
    應採取暫停優先讓告訴人先行之措施，或採取一切緊急煞避
    之安全措施，方謂其已盡其注意義務。則被告辯解之並未違
    反道路交通安全規則的明文規定，其已經盡到注意義務了，
    沒有過失，覆議意見引用之法條是不適當的一節，均係卸責
    之詞，為本院所不採。
　⒌查本案係因被告原本係直行車輛，欲右轉進入停車場時，疏
    未注意告訴人直行車自其右後方直駛而至之狀況，而有違反
    未能注意車前狀況之義務，且未暫停禮讓告訴人之直行車先
    行或採取任何防止車禍事故發生之安全措施，自有違反道路
    交通安全規則第94條第3項之規定而有過失。雖告訴人騎乘
    機車在後，未能注意被告已打右方向燈顯示其欲改變行徑之
    右轉駕駛行為，以致未能採取緊急煞避之安全措施，而同亦
    有違反同條項規定之過失，惟被告仍難辭其過失之咎。倘被
    告駕車時能提高警覺，右轉彎時得以注意其車右後方之人車
    動態，並於發現告訴人直行而至時，得以暫停讓其優先通行
    或採取煞避得宜、避免車禍發生之一切安全措施，則本件車
    禍當不致發生，告訴人亦不致受傷，益徵被告之前揭過失駕
    駛行為與告訴人之受傷間確實具有相當因果關係。
  ⒍另被告於原審提出之刑事答辯狀中稱其對於車輛行車事故鑑
    定委員會及覆議委員會之鑑定，認均係誤引法規、誤判路權
    ，故聲請送專業鑑定單位（中央警察大學、交通大學、逢甲
    大學）再為鑑定乙節。惟依上開所述，本件被告所涉過失傷
    害犯行，事證已臻明確，且臺中市車輛行車事故鑑定覆議委
    員會覆議意見書所援引之法規依據，本院認並無誤引法規、
    誤判路權之情事，自無另行鑑定之必要，附此敘明。
三、綜上所述，被告前揭否認犯罪所持之辯解均要無可採。本件
    事證業臻明確，被告犯行堪以認定。
參、論罪科刑部分
一、核被告所為，係犯刑法第284條前段之過失傷害罪。
二、被告於警員據報前往現場處理時在場，並當場向警員坦承為
    肇事人，有臺中市政府警察局道路交通事故肇事人自首情形
    紀錄表1份在卷（見109偵32266卷第37頁）可參，被告既已
    向該管公務員當場承認其為肇事人，進而於偵查中、原審及
    本院審理期間均到庭接受訊問，縱其於偵審期間否認犯罪，
    主張自己無過失，此為其防禦權正當權利之合法行使，尚難
　　依認其無主動接受裁判之真意，本院認其本案仍符合刑法第
    62條前段規定對於未發覺之犯罪自首而接受裁判之要件，爰
    依刑法第62條前段之規定，減輕其刑。
肆、本院之判斷
一、原審認被告本案犯罪事證明確，予以論罪科刑，固非無見，
　　惟科刑時應以行為人之責任為基礎，並審酌一切情狀，尤應
    注意刑法第57條所列10款事項，而為科刑輕重之標準，其中
    第10款：犯罪後之態度，即為考量被告犯後對於因其造成之
    損害是否業已提出彌補、賠償等具體實現之內容，有無徵得
    告訴人或被害人之諒解，均為重要之一環。被告於本案案發
    後雖均否認其就本案車禍之發生為有過失，主張其無罪，於
    偵審期間均提出對己有利之事項逐一辯解，此乃法律保障其
    防禦權正當權利之合法行使，固然無可厚非，惟告訴人確實
    因為本案車禍而受生理及心理上之傷害，且所受傷害非僅身
    體外觀可見之擦傷、挫傷，尚有腹壁鈍挫傷合併胰臟尾挫傷
    、左側肺挫傷、第七第八胸椎壓迫性骨折等傷害，不可謂之
    不嚴重，惟卷內僅見被告在偵查中提出109日5月11日、12日
    本案案發當日及翌日其與告訴人之LINE 對話內容表達關心
    之意（見109偵32266卷第179頁），此外，於本案偵審期間
    均未見被告表示其有代為支付相關醫療費用或已賠償之舉，
    於臺中市西屯區公所調解不成立後移送檢察官偵查，檢察官
    當庭詢問雙方有無意願調解時，告訴代理人表示：我們有意
    願，被告則回答：不行（見109偵32266卷第55頁），於原審
    準備程序時，法官仍舊詢問雙方有無和解意願？被告表示：
    若對方有誠意，我願意試試看，告訴人則表示：有（見原審
    卷第63頁），於本院準備程序時再度詢問雙方和解意願，和
    解條件為何時，被告表示：我不想再跟告訴人談和解（見本
    院卷第79頁），於本院審理時再表示：都是對方不想談和解
    （見本院卷第102頁）。由被告上開和解歷程及情狀，均只
    見其單方面地質疑、指責告訴人，絲毫未提出其對於本案是
    否盡過和解、賠償之任何努力。且依被告於原審所直承之學
    經歷（詳下述）及所駕駛之車輛種類、廠牌，及其於偵審期
    間有能力自行提出相關司法判解、相關交通法令及文章等對
    自己為有利之解讀及辯解等情以觀，亦難認被告有因為經濟
    困頓、學識能力不佳、對法規認識不明等情狀，以致未能與
    告訴人妥適商談和解。由以上情狀，實難認為被告犯後態度
    良好。原審僅從輕量處被告有期徒刑2月之刑度，相較於其
    犯後態度而言，實屬過輕。被告上訴意旨仍執前詞為由否認
    犯罪，指摘原審判決認事用法為不當，雖為無理由，檢察官
    依據告訴人之請求提起上訴，請求從重量刑為由，指摘原審
    判決量刑過輕，則屬有據，應由本院將原判決予以撤銷改判
    。
二、爰以行為人之責任為基礎，審酌被告身為公共道路使用人，
    本應遵守交通規則，避免造成自己與他人之生命、身體、財
    產之危險，惟其駕駛上開自用小客車時，竟輕忽其行為而未
    謹慎駕駛，疏未注意車前狀況，並隨時採取優先禮讓或煞避
    得宜等必要之安全措施，以致告訴人受有犯罪事實所載傷害
    之結果，所為實值非難；本案車禍責任雖因告訴人與有過失
    ，而非可全然歸責於被告個人，然被告仍應負擔相當之過失
    責任，無從卸責；告訴人所受傷害非僅身體外觀可見之挫傷
    、擦傷而已，尚及於身體內臟各處之挫傷、壓迫性骨折，不
    可謂不嚴重；而被告於偵審期間極力提出對己有利之辯解而
    為正當權利之合法行使，然對於造成告訴人傷害之結果，始
    終未能與告訴人妥適商討解決之道，只見其單方面質疑、指
    責告訴人一方，卻未提出任何具體可行的和解方案，難認其
    就本案已盡其和解之最大努力與誠意，其犯後態度實難認為
    良好而可為其刑度之有利考量，暨考以其係研究所畢業、目
    前已經退休，之前從事醫療行業，已婚，沒有未成年子女或
    其他人口要扶養（見原審卷第162頁）之智識程度、社經地
    位、家庭經濟狀況等一切情狀，量處如主文第2項所示之刑
    ，並諭知如易科罰金之折算標準。
據上論斷，應依刑事訴訟法第369條第1項前段、第364條、第299
條第1項前段，刑法第284條前段、刑法第62條前段、第41條第1
項前段，刑法施行法第1條之1第1項，判決如主文。
本案經檢察官蔣忠義提起公訴，檢察官劉世豪提起上訴，檢察官
甲○○到庭執行職務。
中　　華　　民　　國　　111 　年　 　3 　　月　  10 　日
            刑事第九庭  審判長法　官　紀　文  勝
                              法　官　紀  佳  良
                              法　官　賴  妙  雲
以上正本證明與原本無異。
不得上訴。                      
                              書記官  林  玉  惠
　　　　　　　　　　　　　　　
中　　華　　民　　國　　111 　年　　3 　　月　　10　　日
【附錄論罪科刑法條】
刑法第284條
因過失傷害人者，處1年以下有期徒刑、拘役或10萬元以下罰金
；致重傷者，處3年以下有期徒刑、拘役或30萬元以下罰金。